臺灣臺南地方法院民事判決　九十一年度訴字第二四四六號
　　原　　　告　乙○○
　　被　　　告　台南區中小企業銀行股份有限公司佳里分公司
　　法定代理人　甲○○
　　訴訟代理人　丙○○
右當事人間第三人異議之訴事件，本院判決如左：
    主    文
原告之訴駁回。
訴訟費用由原告負擔。
    事實及理由
一、本件原告起訴主張：鈞院九十一年度執字第二四一六七號債權人即被告與債務人
　　吳陳麗華間給付借款強制執行事件，業經被告聲請強制執行債務人吳陳麗華財產
    ，而將坐落台南縣佳里鎮○里段一０五五之三五地號土地上建號一０三０六號之
    建物，即門牌號碼台南縣佳里鎮○○里○鄰○○路一九一號鋼鐵造有牆二層樓房
    （下稱系爭建物）查封在案，惟前開建物係原告基於開設經營冷飲城目的，於民
    國八十八年一月一日與訴外人吳陳麗華簽立租地建屋契約，自行出資興建，俟建
    築完成後，即在系爭建物獨資開設「車站冷飲城」，其後，原告因經營不善，乃
    將系爭建物轉而出租予第三人李志鴻開設「上佳電子遊藝場」，是系爭建物確為
    原告出資所建，原始取得所有權，訴外人吳陳麗華僅係名義起造人而已。且原告
    與訴外人吳陳麗華簽立之前開土地房屋租賃契約書第二條、第五條、第十條均明
    白約定：「租賃期限經甲乙雙方洽訂為九年六個月，即自民國八十八年一月一日
    起至民國九十七年六月三十日止」、「由乙方（即原告）提供資金興建該土地上
    房屋，以甲方（即吳陳麗華）名義申請起訴人」、「租賃屆滿房屋歸甲方（即吳
    陳麗華）所有」，足見系爭建物確為原告出資所建，於租賃期限屆滿前（即九十
    七年六月三十日前），其所有權人應為原告而非訴外人吳陳麗華。又當初簽立租
    地建屋契約時，純係土地出租人吳陳麗華恐土地、建物所有權人不同，他日易生
    紛爭，故堅持土地上房屋應以吳陳麗華名義申請起造人，並約定租賃屆滿，房屋
    歸吳陳麗華所有，原告不得提出任何條件要求賠償，而原告要求者，主要在於九
    年六個月之租賃期間，能夠順利使用房屋營業，為確保原告權利，雙方始約定：
    租賃期間如訴外人吳陳麗華違約時，吳陳麗華應賠償原告新台幣（下同）三百萬
    元，房屋歸訴外人吳陳麗華所有，事實上，商場上以租地建屋方式利用土地者，
    甚為普遍不足為奇，被告徒以土地法登記效力一節抗辯，顯然昧於社會實況，殊
    不足採。再者，系爭建物與被告公司所在，僅一防火巷之隔，不難查知系爭建物
    本由原告開設車站冷飲城，後又改由訴外人李志鴻經營上佳電子遊藝場，被告應
    知之甚明，其答辯狀所言，多為違心之論，顯不足採等情。爰依強制執行法第十
    五條前段，聲明：鈞院九十一年度執字第二四一六七號強制執行事件，就原告所
    有系爭建物（不包括未保存登記建物部分）所為查封之強制執行程序應予撤銷。
二、被告則以：按土地法第四十三條規定：「依本法所為之登記，有絕對效力」，民
    法第七百五十八條亦規定：「不動產物權，依法律行為而取得、設定、喪失及變
    更者，非經登記，不生效力」。查系爭建物由訴外人吳陳麗華於八十九年八月九
    日辦理所有權第一次登記，旋於八十九年九月一日以贈與為登記原因將系爭建物
    所有權移轉予訴外人吳信政（吳陳麗華之子）所有，且系爭建物業經鈞院九十年
    度簡上字第四一號、八十九年度營簡字第五二五號判決回復所有權，登記於訴外
    人吳陳麗華名下，被告信賴土地登記之真正性並尊重前開判決結果，進而據以執
    行，自為合法。又依原告所提（八八）南工使字第六八七號台南縣政府使用執照
    上明載起造人為訴外人吳陳麗華，承造人為原告，營造廠名稱為生貿土木包工業
    ，負責人為原告吻合，顯見原告頂多是系爭建物之承包商而已，非出資興建或原
    始取得所有權人，而系爭建物完成後辦理第一次登記為訴外人吳陳麗華所有，且
    我國民法就不動產物權採登記要件主義，除法律另有規定外，不動產物權之有無
    ，全依土地或建物登記簿登載之狀態為準（最高法院七十年度台上字第二四九六
    號判決參照），以此，系爭建物第一次登記名義人既為訴外人吳陳麗華，而此一
    登記又未經依法塗銷，依法訴外人吳陳麗華自屬系爭建物之所有人。況倘若實際
    上確係原告所出資，何不以原告名義辦理第一次登記﹖又使用執照之原始起造人
    何以未登記為原告﹖而訴外人吳陳麗華向被告貸款並遲延給付，原告為保存自己
    出資之建物免遭被告拍賣，大可請求訴外人吳陳麗華將建物登記於其名下，豈有
    任由訴外人吳陳麗華再贈與移轉登記與原告不相干之訴外人吳信政名下﹖皆在在
    與常理不合。又系爭建物使用執照之起造人及建物完成後之登記名義人均非原告
    ，倘訴外人吳陳麗華事後拒不承認原告出資之事實，原告又將如何確保自己之權
    利﹖雖原告提出租賃契約書為憑，並曾於前開判決訴訟中主張建造額為二百多萬
    元，然已與使用執照之工程造價六十萬八千元之記載不符，且土地租賃契約復未
    經公證以確保其權利，實難相像原告對其所出資之二百多萬元款項之權利如何確
    保﹖今原告雖聲請訊問證人陳仙恭以為證，惟系爭建物在被告尚未強制執行前，
    仍於訴外人吳信政名下時，陳仙恭曾聲請鈞院九十年度執字第二０六０七號強制
    執行，果陳仙恭能證明系爭建物為原告所有，豈有提出強制執行之可能﹖又原告
    不於該案中聲明異議或提出第三人異議之訴，卻於本案中提出，恐非尋常。末按
    強制執行法第十五條所謂就執行標的物有足以排除強制執行之權利者，係對於執
    行標的物有所有權、典權、留置權、質權存在情形之一而言（最高法院六十八年
    度台上字第三一九０號判例可參），系爭建物既非原告所有，原告即無排除強制
    執行之權利等語資為抗辯。爰聲明：原告之訴駁回。
二、得心證之理由：
    經查，坐落台南縣佳里鎮○里段一０五五之三五地號土地為訴外人吳陳麗華所有
    ，其上之系爭建物則係以訴外人吳陳麗華為起造人，原告為承造人（營造廠名稱
    ：生貿土木包工業），於興建完成後之八十九年八月九日第一次登記為訴外人吳
    陳麗華所有，再於八十九年九月一日以贈與為登記原因，移轉登記予吳陳麗華之
    子吳信政名下，嗣被告於八十九年十月三日聲請本院以八十九年度裁全字第五四
    ０三號裁定供擔保後就系爭建物假處分在案，被告並對訴外人吳陳麗華、吳信政
    提起撤銷贈與之訴訟，原告於該案上訴審中為輔助訴外人吳陳麗華、吳信政而參
    加訴訟，經本院新營簡易庭八十九年度營簡字第五二五號、本院九十年度簡上字
    第四一號判決前開贈與行為應予撤銷，且前開以贈與為原因所為移轉登記亦應予
    塗銷確定在案，系爭建物因而於九十一年七月三十一日以判決回復所有權登記為
    原因登記在訴外人吳陳麗華名下，被告乃於九十一年八月六日聲請本院以九十一
    年度執字第二四一六七號強制執行系爭建物，並於九十一年九月六日經台南縣佳
    里地政事務所為查封登記等情，除為兩造所不爭執外，並有原告所提台南縣政府
    工務局（八八）南工局使字第六八七號使用執照影本一份在卷可稽，並經本院調
    閱本院九十年度執字第二０六０七號、九十一年度執字第二四一六七號、八十九
    年度營簡字第五二五號、九十年度簡上字第四一號查核屬實，堪信為真實。惟兩
    造既以前開情詞置辯，本院審酌如下：
　（一）按不動產物權，依法律行為而取得、設定、喪失及變更者，非經登記，不生
　　　　效力，民法第七百五十八條定有明文。又以應登記或註冊之財產權為信託者
　　　　，非經信託登記，不得對抗第三人，信託法第四條第一項亦定有明文。次按
　　　　不動產實施查封後，就查封物所為之移轉、設定負擔或其他有礙執行效果之
　　　　行為，對於債權人不生效力，強制執行法第一百十三條、第五十一條第二項
　　　　亦有明文。
  （二）查，被告辯稱系爭建物係其出資興建而原始取得所有權，其僅係以訴外人吳
        陳麗華為起造人並為第一次登記云云，雖據其提出土地房屋租賃契約書為證
        ，然除為被告所否認外，按系爭建物之所有權既為不動產物權之一，則依前
        揭民法第七百五十八條之規定，非經登記，不生取得、設定、喪失及變更之
        效力，而該建物於第一次登記時係登記為訴外人吳陳麗華所有，迄被告聲請
        本院以九十一年度執字第二四一六七號實施查封時，其上均無原告信託登記
        之記載一節，已如前述，則於被告聲請本院實施查封後，被告自不得以信託
        登記為由對抗善意之第三人即被告，已堪論斷。原告雖主張被告公司與系爭
        建物僅有一防火巷之隔，被告應知悉系爭建物係由原告使用經營冷飲生意並
        轉租他人云云，縱或屬實，惟有租賃使用權限者與是否為所有權者並無必然
        之關係，被告僅從系爭建物外觀使用現況，尚無從判斷原告與訴外人吳陳麗
        華間之資金往來情形及渠等間之約定，是原告以此否認被告為信賴登記之善
        意第三人，自不足採。
　（二）次查，系爭建物於八十九年八月九日第一次登記予訴外人吳陳麗華所有後，
        旋於八十九年九月一日以贈與為原因，移轉登記予吳陳麗華之子吳信政，原
        告並自承：訴外人吳陳麗華係因積欠他人債務始將系爭建物移轉登記予訴外
        人吳信政名下，以保障原告租賃之權利等語（參本院九十一年十二月十八日
        言詞辯論筆錄）以觀，倘系爭建物確係原告所有而信託登記在訴外人吳陳麗
        華名下，則於原告明知訴外人吳陳麗華已積欠他人債務，並欲將系爭建物所
        有權移轉時，豈會未要求訴外人吳陳麗華將系爭建物登記為原告所有，以保
        障其對系爭建物之所有權，反而任由訴外人吳陳麗華將系爭建物移轉登記予
        第三人吳信政之理﹖再參以原告自承前開土地房屋租賃契約之約定，係為保
        障其於前開租賃期間，得順利使用系爭建物營業等語，並於契約書第五條約
        定以訴外人吳陳麗華為起造人，再於系爭建物興建完成後由訴外人吳陳麗華
        登記為所有權人等情以觀，均堪認原告與訴外人吳陳麗華就系爭建物所有權
        ，仍係約定由訴外人吳陳麗華取得，並辦理所有權第一次登記，原告因承攬
        系爭建物所支出之費用，則由原告與訴外人吳陳麗華約定使用系爭建物期間
        應付之租金相扣抵。此由前開土地房屋租賃契約書第六條約定，訴外人吳陳
        麗華於租賃期間違約時，原告僅係取得對訴外人吳陳麗華三百萬元之損害賠
        償請求權，惟系爭建物所有權仍歸甲方所有之約定，亦足資佐證。是原告以
        前開租賃契約主張其與訴外人吳陳麗華間有信託登記之約定云云，尚無足採
        。
　（三）又系爭建物既係以原告為承造人，則系爭建物之工程自係由原告負責僱工興
　　　　建，然原告與訴外人吳陳麗華間就系爭建物是否有前開資金代墊之契約約定
　　　　，實與系爭建物所有權人之公示登記無關，是其聲請傳訊證人吳仙恭（監工
　　　　）、吳盡忠（木工部分）、莊乾嬉（水泥工部分）、林景斌（鐵厝部分），
　　　　自無必要，附此敘明。
三、從而，原告依強制執行法第十五條請求撤銷本院九十一年度執字第二四一六七號
    就系爭建物（不包括未保存登記建物部分）所為強制執行程序，為無理由，應予
    駁回。
四、本件判決基礎已臻明確，兩造其餘攻擊防禦方法及舉證，於判決結果無影響，毋
    庸一一論列，附此敘明。
五、訴訟費用負擔之依據：民事訴訟法第七十八條。
中　　　華　　　民　　　國　　　九十一　　年　　十二　　月　　三十一　　日
                              　臺灣臺南地方法院民事第二庭
~B法　　　官　林育幟
右為正本係照原本作成
如對本判決上訴，須於判決送達後廿日內向本院提出上訴狀
中　　　華　　　民　　　國　　九十一　　年　　 十二　　 月　　 三十一　 日
~B法院書記官　黃淑櫻
